臺灣高等法院臺南分院民事判決
110年度再易字第6號
再 審原 告  吳明賜  
訴訟代理人  許世烜律師
            楊家明律師
            黃溫信律師
再 審被 告  石三傑  
訴訟代理人  蔡清河律師
上列當事人間請求確認合夥契約存在等事件，再審原告對於民國
110年1月28日本院109年度上易字第240號確定判決提起再審之訴
，本院於110年11月16日言詞辯論終結，判決如下：
    主      文
再審之訴駁回。
再審訴訟費用由再審原告負擔。
    事實及理由
一、按再審之訴，應於30日之不變期間內提起。前項期間，自判
    決確定時起算，判決於送達前確定者，自送達時起算。民事
    訴訟法第500條第1項、第2項前段定有明文。本院109年度上
    易字第240號確認合夥契約存在等事件，為不得上訴第三審
    之事件，而於110年1月28日判決宣示時確定，並於同年2月3
    日送達再審原告，業經本院調取上開事件案卷核閱綦詳。再
    審原告於110年3月5日就上開本院確定判決（下稱原確定判
    決）以有民事訴訟法第497條再審事由，提起本件再審之訴
    （見本院卷一第5頁)，尚未逾前揭30日之不變期間，應屬合
    法，合先敘明。
二、再審原告主張原確定判決有民事訴訟法第497條「足以影響
    於判決之重要證據漏未斟酌」之再審事由：
  ㈠由財政部南區國稅局新化稽徵所分別於107年8月29日及107年
    12月17日，以南區國稅新化營所字第1072548522、10715529
    13號函覆一審法院合德五金塗裝加工所（下稱合德加工所）
    84年度至106年度營利事業所得稅結算申報書之損益及稅額
    計算表可知，合德加工所自84年至106年間，均未列有租金
    支出之金額，顯見合德加工所長久以來，無租金支出甚明，
    且顏玉霞於一審證述時，亦否認84年起顏玉珠每月拿新臺幣
    （下同）25,000元給她之金額是土地租金款，足證顏清水及
    顏玉珠所證稱每月拿25,000元租金予顏玉霞云云，乃臨訟杜
    撰，顯非事實。原確定判決卻僅斟酌顏清水及顏玉珠之證述
    ，獨漏南區國稅局新化稽徵所函覆之損益及稅額計算表內並
    無租金支出項目之記載，未予斟酌，亦未於判決理由項下說
    明何以不採認前開損益及稅額計算表之理由，足認原確定判
    決有重要證據漏未斟酌之情事。
  ㈡依兩造簽立之合夥契約第5條可知，兩造約定合德加工所之資
    金，應留存在○○郵局00000帳戶內，再審原告直至一審法院
    向○○郵局函詢之資料始知，○○郵局00000號帳戶竟無任何存
    款資料，顯見再審被告未依兩造合夥契約之約定，將合德加
    工所之資金、盈收及支出存取於○○郵局，刻意使再審原告無
    法知悉合德加工所之帳務。且再審原告於前訴訟程序中，因
    一審法院自行調取合德加工所稅務電子閘門財產所得調件明
    細表之資料，始知合德加工所於臺灣企銀○○分行有開立帳戶
    ，該帳戶係於76年5月9日開戶。兩造既於合夥契約中約定合
    德加工所之資金應留存於○○郵局00000帳戶中，再審被告及
    其妻為何在再審原告不知情之情況下，另於76年間臺灣企銀
    ○○分行開立合德加工所之帳戶？顯見，再審被告有刻意隱匿
    合德加工所資金往來，不讓再審原告查得合德加工所資金往
    來之意圖。顯見原確定判決確有未將○○郵局及臺灣企銀○○分
    行帳戶等重要證據予以斟酌，逕自錯誤認定兩造已清算完成
    。
　㈢由財政部南區國稅局新化稽徵所以前開函覆一審法院合德加
    工所84年度至106年度營利事業所得稅結算申報書之損益及
    稅額計算表、資產負債表及財產目錄等資料可知，若真如顏
    玉珠所證述，合德加工所自90年起才開始賺錢云云，何以合
    德加工所自84年至90年間之營業收入總額分別高達0,000,00
    0元、0,000,000元、0,000,000元、0,000,000元、00,000,0
    00元、00,000,000元、00,000,000元，且所結算之全年所得
    額亦分別為000,000元、000,000元、000,000元、000,000元
    、000,000元、000,000元及000,000元，足證顏玉珠證稱合
    德加工所自90年起才開始賺錢及再審原告係因合德加工所經
    營不善，才會向再審被告為退夥之意思表示云云，顯非事實
    不符。
　㈣依原確定判決整理之兩造不爭執事項㈢可知，合德加工所曾於
    76年間以合夥事業營收，買受重測前臺南市○○區○○段000000
    地號土地（約150坪），作為合德加工所經營使用。顯見，
    合德加工所自71年76年間之經營及營收狀況，必定有可觀之
    營業收入，否則如何購置該筆土地？
　㈤交通部公路總局嘉義區監理所臺南監理站107年12月11日發文
    嘉監南站字第1070257329號函覆一審法院之「車籍資料」，
    可知合德加工所於73年有購置73年4月出廠之福特六和自用
    小貨車之新車。
　㈥交通部公路總局嘉義區監理所臺南監理站108年5月2日發文嘉
    監南站字第1080103682號函覆第一審法院之合德加工所名下
    汽車車籍查詢資料，可知合德加工所除於73年有購置新車外
    ，尚分別於83年間、87年間及94年間購置汽車。
　㈦財政部南區國稅局臺南分局107年12月14日以南區國稅臺南服
    管字第1072075999號函覆再審被告全國財產稅總歸戶財產查
    詢清單，可知再審被告於80年以個人名義購入車牌號碼00-0
    000號車輛，且其名下有坐落臺南市○○區○○街00巷0弄00號之
    房屋，經調取該建物登記第二類謄本，該建物於86年8月4日
    建築完成，再審被告於86年11月28日以買賣為原因登記為其
    所有，足認再審被告於80年間有資力為自己購置車輛，於86
    年間尚有資力購買上開房屋。
　㈧再審被告於前開訴訟程序一審時，曾提出再審原告配偶顏玉
    霞與顏玉珠於107年4月18日之對話錄音光碟及譯文，依對話
    錄音及譯文內容觀之：「顏玉珠：當初就是你明賜簽大家樂
    ，蘭仔的老母來收錢，我說給查埔老仔聽，他說你們這樣，
    要不然拆夥，頭先很困難，沒錢，你不記得都沒錢嗎？」「
    顏玉霞：大家都沒錢啦，誰很有錢」，可知顏玉霞根本未回
    應顏玉珠所述拆夥乙事，何來附和同意之可能？且顏玉珠係
    表示當初拆夥起因於再審原告簽大家樂，大家樂組頭（即蘭
    仔之老母）來收錢，顏玉珠告知其父顏溪河（即查埔老仔）
    ，顏溪河才建議兩造拆夥云云，此與顏玉珠於一審證稱再審
    原告因合德加工所經營不善，才向再審被告為退夥之意思表
    示云云，顯然大相逕庭。原確定判決未仔細斟酌上開錄音譯
    文內容，亦未審酌顏玉珠於上述錄音中所陳述之拆夥原因與
    再審被告及顏玉珠一審證述之拆夥原因顯然不同，顏玉珠之
    證述顯不可採。
　㈨顏玉珠於一審已證稱：「（原告訴訟代理人問）當場有無聽
    到吳明賜有無親口說同意拆夥的條件？（證人答）沒有」，
    顯見再審原告無同意拆夥之意思表示。原確定判決認定兩造
    已拆夥云云，與事實不符。再者，比對顏玉珠及顏玉霞之證
    述，再審被告所抗辯之拆夥過程，兩造、兩造配偶及兩造岳
    父母等6人是否同時在場協議拆夥事宜，兩人證稱顯然不同
    ，何以原確定判決僅採用顏玉珠拆夥過程之證述，而不斟酌
    顏玉霞之證述？何況，顏玉珠及顏玉霞於一審均證稱再審原
    告沒有同意拆夥。
　㈩再審被告於前訴訟程序委任之訴訟代理人蔡清河律師，就合
    德加工所是否曾經清算程序，於109年12月31日開庭時係陳
    稱：「（審判長問：合德五金目前是否有經過清算程序？）
    沒有」，原確定判決未加斟酌，顯有判決未依卷內證據之違
    背法令。
　聲明：
　⒈本院109年度上易字第240號民事確定判決廢棄。
　⒉再審被告於前訴訟程序之上訴駁回。
三、再審被告則以：
　㈠關於一審法院向○○郵局及臺灣中小企業銀行函詢之資料、一
    審法院自行調取合德加工所稅務電子閘門財產所得調件明細
    表、合德加工所於76年5月9日在臺灣中小企銀○○分行開戶資
    料，並未能證明再審原告曾向再審被告要求提供合德加工所
    之帳冊査閱，再審被告拒絕之事實，更不足於影響原確定判
    決之結果。
　㈡關於原確定判決整理之兩造不爭執事項㈢，再審原告以再審被
    告購地必然付現款，猜測合德加工所自71年76年間之經營及
    營收狀況，必定有可觀之營業收入，卻忽略尚有向民間友人
    或金融機關借貸整筆購地，再分期償還途徑，再審原告此部
    分主張不足影響原確定判決結果。
　㈢關於交通部公路總局嘉義區監理所臺南監理站107年12月11日
    發文嘉監南站字第1070257329號函覆之車籍資料、交通部公
    路總局嘉義區監理所台南監理站108年5月2日發文嘉監南站
    字第1080103682號函覆之汽車車籍查詢資料、財政部南區國
    稅局臺南分局107年12月14日以南區國稅臺南服管字第10720
    75999號函覆之再審被告全國財產稅總歸戶財產查詢清單，
    同前㈡所述。
　㈣關於財政部南區國稅局新化稽徵所函覆合德加工所84年至105
    年度之營利事業所得稅結算申報書之損益及稅額計算表、資
    產負債表及財產目錄等資料，可知合德加工所84年至90年間
    結算之全年所得額分別為000,000元、000,000元、000,000
    元、000,000元、000,000元、000,000元、000,000元，若再
    扣掉應繳之所得稅及上開購地及買車之分期付款等，誠如顏
    玉珠所稱自90年起才開始賺錢，並無悖離事實，再審原告此
    部分主張顯不足影響原確定判決結果。
　㈤關於顏玉霞與顏玉珠於107年4月18日之對話錄音光碟及譯文
    ，及顏玉霞及顏玉珠於前訴訟程序之證述，原確定判決事實
    及理由欄得心證之理由㈡2.論述證人顏清水於一審所證，核
    與證人顏玉霞於一審所證大抵相符，亦與證人顏玉珠於一審
    所證一致，衡酌證人顏清水係兩造妻弟，與兩造親誼相當，
    並無交惡嫌隙情事，所證述內容應不至偏頗一方，而屬客觀
    可信。又於得心證之理由㈡3.論述「顏玉珠至少自84年起每
    月交付顔玉霞之25,000元，係再審被告使用系爭土地之租金
    ，此觀之顏玉霞於107年12月26日所收受之300,000元，其上
    明載為108租金即明，有支出證明單在卷為憑(見原審訴字卷
    二第65頁）。再參諸顏玉霞於收受上開300,000元時，對於
    此為108年租金一節，並不爭執，有顏玉珠與顏玉霞於107年
    12月26日之對話錄音光碟及譯文附卷可考(見原審訴字卷二
    第67至69頁，顏玉霞嗣退還該300,000元，上訴人乃於108年
    6月26日辦理提存，有提存書在卷可按，見原審訴字卷二第3
    05頁）。另顏玉霞在與顏玉珠之對話中，表示被上訴人知道
    顏玉珠有交租金給顏玉霞，且顏玉霞對於顏玉珠所述當年拆
    夥過程，亦為附和同意，有該2人於107年4月18日之對話錄
    音光碟及譯文在卷可證(見原審訴字卷二第197至203頁)：足
    徵顏玉珠每月交付予顏玉霞之25,000元確為使用系爭土地之
    租金，且為被上訴人所知悉並同意」，再審原告此部分主張
    顯不足影響前審確定判決結果。
　㈥原確定判決事實及理由欄明確敘明「本件事證已臻明確，兩
    造其餘之攻擊或防禦方法及所用證據，經本院斟酌後，認為
    均不足以影響本判決之結果，爰不逐一論列，併此敘明」，
    本件再審所舉事由，或於原確定判決理由項下說明無調查之
    必要，或縱經斟酌亦不足影響判決基礎者，即與漏未斟酌有
    間，不得據為民事訴訟法第497條規定之再審理由。本件再
    審不符民事訴訟法第497條規定等語，資為抗辯。
　㈦答辯聲明：再審之訴駁回。
四、兩造不爭執事項：
 ㈠再審原告前以兩造於71年間口頭協議共同經營合德五金塗裝加
   工所(下稱合德五金)，由再審原告提供全部資金0,000,000元
   ，再審被告提供技術，兩造各取得合德五金2分之1權利，惟
   因再審原告多年來無法查閱合德五金帳冊、帳戶，爰依合夥
   契約請求確認合夥契約存在等，經臺灣臺南地方法院（下稱
   臺南地院）以107年度訴字第1294號判決，確認兩造就合德五
   金之合夥關係存在，再審被告應將合德五金自73年1月6日起
   至107年6月30日止之帳冊（含資產負債表、損益表、現金流
   量表、財產清冊、日記帳、總分類帳等以及相關之傳票、憑
   證）交付再審原告查閱，並應將合德五金之臺灣中小企業銀
   行○○分行帳戶自76年5月9日至107年6月30日止之存摺或存提
   明細交付再審原告查閱。再審被告不服提起上訴，經本院於1
   10年1月28日以109年度上易字240號判決，原判決除假執行部
   分外廢棄，上開廢棄部分，被上訴人在第一審之訴駁回確定
   （下稱原確定判決）。
 ㈡原確定判決事件之訴訟標的價額為132萬4325元，為不得上訴
   第三審之事件，而於110年1月28日判決宣示時確定，再審原
   告於110年2月3日收受原確定判決（本院前審卷第405頁），
   依民事訴訟法第500條第1、2項，其得提起再審之末日為110
   年3月5日，再審原告於110年3月5日向本院提起再審（本院卷
   一第5頁），尚未逾再審不變期間。
 ㈢再審原告於110年3月5日提起本件再審之訴，主張再審事由為
   民事訴訟法第497條（本院卷一第5至14頁），所檢附之證據
   為臺南地院判決及本院原確定判決。
 ㈣再審原告另於110年7月26日提出民事補充再審理由狀（本院卷
   一第169-178頁），始提出民事訴訟法第496條第1項第13款再
   審事由（本院卷一第175頁），所憑之證據為⒈107年4月22日
   林阳乙市議員服務處協調過程錄音光碟及錄音譯文（本院卷
   一第179-203頁）。⒉再審被告之妻顏玉珠委任蔡清河律師於
   臺南地院110年度重訴字第143號分割共有物事件中，110年7
   月16日提出之民事補充說明狀（本院卷一第205頁）。
五、得心證之理由：
　㈠原確定判決有無民事訴訟法第497條所規定就足以影響於判決
    之重要證物，漏未斟酌？　
　⒈按不得上訴於第三審法院之事件，其經第二審確定之判決，
    就足以影響於判決之重要證物漏未斟酌者，得為再審事由，
    固為民事訴訟法第497條前段所明定。惟該條所謂「就足影
    響於判決之重要證物，漏未斟酌」，係指足以影響於判決基
    礎之重要證物，於前訴訟程序業已提出，然未經確定判決加
    以斟酌，或不予調查或未為判斷，且該項證物足以動搖原確
    定判決之基礎者而言。是本於此規定提起再審之訴者，以原
    確定判決未斟酌再審原告於前訴訟程序提出之證物為要件，
    如再審原告未於前訴訟程序提出該證物，或原確定判決已斟
    酌該證物，或原確定判決曾於理由中說明其為不必要之證據
    ，或該證物縱經斟酌亦不足影響原確定判決基礎，均與本條
    規定之要件不符。又所謂證物，係指用以證明待證事實之證
    書及與證書有相同效力之物件或勘驗物而言，並不包括人證
    、當事人之陳述、法規、法令解釋或法院裁判書在內。
　⒉查原確定判決業已斟酌兩造簽訂之系爭合夥契約，及證人顏
    清水證稱伊有一次看到再審原告從家裡離開，伊父親才說再
    審原告來2次吵著要拆夥，伊問當時狀況，伊母親說已講好
    要拆夥之事宜，兩方均有同意，談好土地一人一半，伊父親
    說再審原告當時堅持拆夥，系爭土地共250坪，1人分125坪
    ，有廠房機械那邊由再審被告取得，再審原告那邊是空地，
    租給再審被告，由再審被告每月支付租金25,000元，使用再
    審原告分得之空地。再審原告分得之空地要整地時，伊聽到
    再審原告向整地公司老闆說兩造一人分一半，再審原告把空
    地租給再審被告，租金給再審原告太太做生活費等語；證人
    顏玉霞證稱伊知道土地一人一半之事，從84年開始到現在，
    顏玉珠有每月拿25,000元給伊等語；證人顏玉珠證稱因再審
    原告一直跑去伊父親那邊說合德五金都沒有賺錢，伊父親才
    出來作中間人，協商兩造拆夥，條件是土地一人一半，負債
    及工廠由再審被告這邊處理，空地那邊給再審原告，伊父親
    叫伊付給再審原告他們一個月25,000元當作租金。再審原告
    知道伊每月給顏玉霞25,000元，伊問過顏玉霞，顏玉霞說這
    筆錢是再審原告要給他們母子當生活費等語，並參酌顏玉霞
    於107年12月26日收受300,000元之支出證明單上明載為108
    年租金，及顏玉珠與顏玉霞於107年12月26日、107年4月18
    日之對話錄音光碟及譯文，暨再審原告大學畢業，具備相當
    學識及社會歷練，26年未曾向再審被告要求查閱帳冊、分配
    紅利等，詳予說明認定兩造業於81年間終止合夥關係，並已
    清算完結之理由，足見原確定判決業已就合夥契約，及證人
    顏玉霞與顏玉珠於107年4月18日之對話錄音光碟及譯文等證
    物加以斟酌，並無漏未斟酌之情事。此外，原確定判決亦於
    事實及理由欄載明「本件事證已臻明確，兩造其餘之攻擊
    或防禦方法及所用之證據，經本院斟酌後，認為均不足以影
    響本判決之結果，爰不逐一論列，併此敘明」等語（參原確
    定判決第10頁），益見原確定判決顯已就其餘證物，亦均加
    以斟酌，而認不影響判決結果；再審原告主張原確定判決未
    就合德五金之損益及稅額計算表、資產負債表、財產目錄、
    稅務電子閘門財產所得調件明細表、○○郵局及臺灣企銀○○分
    行帳戶資料、車籍資料、再審被告全國財產稅總歸戶財產查
    詢清單等證物漏未斟酌云云，亦無可採。另再審原告所主張
    原確定判決整理之兩造不爭執事項㈢、㈩，及再審被告於前訴
    訟程序委任之訴訟代理人蔡清河律師於109年12月31日所述
    部分，既均非屬民事訴訟法第497條所謂證物之性質，自亦
    無重要證物漏未斟酌之情事。至於再審原告其餘就原確定判
    決本於斟酌全辯論意旨及調查證據之結果而為之判斷，再事
    爭執之部分，則與民事訴訟法第497條所謂就足影響於判決
    之重要證物漏未斟酌一事無涉，而無可採。
  ㈡綜上所述，再審原告以原確定判決有民事訴訟法第497條之再
    審事由，提起本件再審之訴，求為廢棄原確定判決，為無理
    由，應予駁回。
六、本件事證已臻明確，兩造其餘攻擊防禦方法及所用之證據，
    經本院審酌後，認均不足以影響判決結果，爰不逐一論列，
    併此敘明。
七、另再審原告主張有民事訴訟法第496條第1項第13款再審事由
    部分，本院另以裁定駁回之。
八、據上論結，本件再審之訴為無理由，依民事訴訟法第78條，
    判決如主文。
中　　華　　民　　國　　110 　年　　12　　月　　7 　　日
                  民事第二庭    審判長法　官  吳上康

                                      法　官  李素靖

                                      法　官  林育幟　
上為正本係照原本作成。
不得上訴。　　　　　　　　
中　　華　　民　　國　　110 　年　　12　　月　　7 　　日

　　　　　　　　　　　　　            書記官  羅珮寧